【裁判字號】    97,建,31
【裁判日期】    981111
【裁判案由】    給付工程款等
【裁判全文】
臺灣彰化地方法院民事判決  97年度建字第31號
原      告  林銀來即弘明工程行
被      告  三興營造工程有限公司
法定代理人  丙○○
訴訟代理人  王叔榮律師
訴訟代理人  魏其村律師
兼訴訟代理  乙○○
人
上列當事人間請求給付工程款等事件，本院於民國98年10月28日
言詞辯論終結，茲判決如下：
    主  文
被告三興營造工程有限公司應給付原告新臺幣伍拾貳萬伍仟玖佰
肆拾元，及自民國98年1月13日起至清償日止，按週年利率5% 計
算之利息。
原告其餘之訴駁回。
訴訟費用新台幣伍仟捌佰肆拾元由被告三興營造工程有限公司負
擔新台幣伍仟柒佰參拾元，其餘（即減縮部份）由原告負擔。
    事實及理由
一、原告主張略以：被告三興營造工程有限公司（下稱三興公司
    ）於民國（下同）96年4月20日委由被告乙○○（公司實際
    負責人）與原告簽訂工程契約書，將被告三興公司承攬台電
    公司「萬大電廠擴充暨松林分廠水力發電工程第I-C標土木
    工程」之部分工程（鋼筋加工、灣紮組立施作工程）交由原
    告承作，工程款新台幣（下同）230萬元，連同其後增訂補
    充契約工程總價為7,984,251元（其後更正為7,984,240元）
    ，原告已於97年1月22日竣工併經被告估驗完成，原告已先
    後將總金額0000000元之發票共十張交付被告，然僅請領
    0000000元，原告每次提領均提撥百分之十做為工程保留款
    寄存於被告處，計有工程保留款783739元，待竣工後被告應
    返還原告。依據發票金額0000000元減去已請領款0000000元
    （六次請領額0000000元扣除工程保留款783739元），被告
    尚積欠工程尾款146853元，加上工程保留款783739元，計
    930592元，再減去被告前所交付之訂金，被告尚積欠530592
    元，業主台電公司業已驗收並結算付款於被告三興公司，爰
    依約訴請被告給付伍拾貳萬伍仟玖佰肆拾元（減縮訴之聲明
    ），及自民國98年1月13日起至清償日止，按週年利率5%計
    算之利息。
二、被告略以：
（一）原告承攬系爭工程先後向被告請款七次，被告依其開立之
      統一發票所開立工程款支票供原告兌領者合計7,458,300
      元，有已支付金額明細表可稽，原告起訴狀載稱已請領之
      款項為7,453, 659元顯然有誤。系爭工程所屬「萬大電廠
      擴充暨松林分廠水力發電工程第I-C標土木工程」業經被
      告業主台電公司驗收完畢，全部工程有關鋼筋之計價數量
      共287.673噸(46.702+2 40.971=287.673)，折合287,673
      公斤，有台電公司結算明細表可證。原告請款之數量
      309,184公斤，顯然超出業主驗收合格之數量21,511公斤
      (309,184－287,673＝21,511)。依雙方約定系爭工程施作
      之單價每公斤23元計算，原告所請求之工程款應扣減
      494,753 元(21,511×23＝494,753)。而依原告先後七次
      請領工程款之數量(309,184KG)核計，該公司尚可請領之
      工程末期款為525,695元，扣減上述原告超量請款之金額
      494,753元，原告實際尚能向被告請求之工程款合為
      30,942元(525,695－494,753＝30,942)，逾此金額，原告
      之請求即無理由。
（二）系爭工程的計價方式，並非依原告進場之鋼筋數量，而係
      以「業主」即台電公司驗收合格之數量作為計價之依據，
      原告請求被告給付系爭工程款之結算方式與上述契約規定
      不符，顯無足取，謹分述如下：
1.工程契約書第一條第一項附表載明：「施工項目及說明」為「
  鋼筋加工、彎紮組立施作工程」；備註欄第1、2項亦載明系爭
  工程為「連工帶料、含試驗費」，數量100,000公斤，每公斤
  23.00元。
2.補充契約第2款載明本工程施工數量再追加：「a.鋼筋加工、彎
  紮組立施作工程計180,000公斤，每公斤24.5元。b.灌漿錨筋
  #11計20,000公斤，每公斤21.3元」。
3.工程契約書第一條第二項約定：「上述工程於竣工結算時，除
  另有規定之項目外，應以契約(含契約變更書)中所列各工作項
  目辦理，並按照實際驗收合格數量及契約單價結算」。工程契
  約書第三條第2款約定：「依乙方(原告)實際施工進度並經業
  主估驗付款後支付之」。系爭工程契約書第十一條約定：「
  1.工程完竣，經業主工地工程司簽認後，再由業主派員辦理驗
  收。2.乙方須負責所承攬工程必須通過業主之驗收」。
4.補充契約第3項約定：「除上列二項(即延展工期及追加數量)外
  ，其餘條款皆不變更。」。
5.被告否認系爭工程竣工後，被告曾予「估驗完成」，蓋遍觀系
  爭契約全部條文，均無工程竣工後由兩造自行估驗或驗收之任
  何規定；反之，上述契約明文規定，原告所承攬系爭工程竣工
  後，係由「業主(即台電公司)工地工程司簽認後，再由業主派
  員辦理驗收」(第十一條第1款)；然後「按照業主實際驗收合
  格之數量以及系爭契約之單價結算」(第一條第二項)；故所謂
  「驗收合格數量」，係指經台電公司派員所驗收合格者而言。
6.兩造就系爭工程原本預訂鋼筋數量為100,000公斤；其後兩造
  又簽訂「補充契約」，雖同意展延完工期(第1款)，並追加「
  a.鋼筋加工彎紮組立施作工程計180,000公斤」，「b.灌漿錨
  筋#11計20,000公斤」(第2款)。然該補充契約第3款亦載明：
  「除上列二項外，其餘條款皆不變更。」，換言之，該補充契
  約所列追加項目，包括「灌漿錨筋#11」部分，其計價與付款
  方式仍應依本約之規定，亦即仍應「按照業主實際驗收合格之
  數量以及系爭契約之單價結算」，而非以原告所主張進場之數
  量及單價為據，系爭工程經業主台電公司驗收合格之數量共
  287.673噸，折合287,673公斤，依上開規定與說明可知，原告
  所得請款之結算數量，即為287,673公斤，應無疑義。
7.追加工程b項所列「灌漿錨筋#11」，非以補充協議預訂之數量
  另行計價，仍係以業主驗收合格之鋼筋數量作為計價之基礎，
  此由原告請款時所提供之統一發票與送貨單，其品名均僅登載
  為「鋼筋」，並無「灌漿錨筋#11」字樣可資佐證。上述事實
  ，對照原告主張發生「追加灌漿錨筋之數量金額」之日期為「
  96年8月28日、9月15日、10月4日、11月16日」，然原告據以
  請款之各該期日送貨單，均無「灌漿錨筋#11」之記載；且台
  電公司驗收合格之「灌漿錨筋#11」為2,022.43M，與原告主張
  「灌漿錨筋」四筆共21,990公斤，單位與數量完全不符，有台
  電公司驗收後所製作「工程實作數量計算書」可證，可證原告
  主張應可請領追加「灌漿錨筋#11」金額477,123元云云，顯然
  出於嚴重之誤解。
8.依原告所開立之統一發票及進貨單，其進場數量何以會多於業
  主台電公司驗收合格之數量？此乃因原告所承攬者，係「鋼筋
  加工、彎紮組立施作工程」，而在加工、組立過程中，會發生
  需施作工作筋、支撐筋、搭(銜)接與加工等損耗，此等損耗於
  業主驗收時，當然不含括於其驗收合格之範圍內，唯原告刻意
  眛於契約規定，故意以其請款發票所載數量合計310,780公斤
  ，據以請求被告尚應給付530,592元云者，顯然與上述契約規
  定之計算基礎不符，自不足取。
9.原告請款之數量超過業主驗收合格之數量23,107公斤，而依系
  爭契約本約及補充契約之約定，原加工組立工程每公斤23 元
  ，補充契約加工組立工程部分每公斤24.5元，灌漿錨筋#11部
  分每公斤21.3元，依上述業主台電公司驗收後所製作「工程實
  作數量計算書」所載，鋼筋總數量287.673噸(T)，包括(1)棄
  碴場A1擋土牆及裁水溝219.086噸、(2)棄碴場A1#11錨筋(A～I
  等九區)共21.885公斤(6.367+5.545+2.465+4.026+1.223+2.
  259=21.885)，是原告所得請求之工程款，依兩造約定之單價
  計算，應為7,169,354元，被告已給付原告7,458,300元，足見
  原告已向被告逾領工程款288,946元，被告於答辯狀記載「原
  告僅能向被告請求工程款30,942元」云者，係出於誤算所致，
  庭訊中因未查明上述誤差，曾為同意給付十萬元之陳述，併此
  更正。為釐清上述驗收計價之爭點，聲請傳訊其承辦人員甲○
  ○作證。且提出已付款明細表影本乙份、台灣電力公司結算明
  細表影本乙份、工程末期款明細表影本乙份、台電公司驗收合
  格數量表與三興公司支付金額明細表等影本為証。
10.綜上所述，原告之訴顯無理由。併聲明：求為判決駁回原告
   之訴及其假執行之聲請，如受不利之判決時，願供擔保請准
   免為假執行。
三、不爭執之事項。
（一）兩造所簽訂之「工程契約書」係次承攬契約，原告與「業
      主」台電公司並無直接之契約關係，原告對台電公司並無
      直接報酬請求權。
（二）本件原告次承攬之工程所屬「萬大電廠擴充暨松林分廠水
      力發電工程第I-C標土木工程」，已經業主台電公司驗收
      並結算完畢。
四、爭執之事項。
（一）原告主張補充契約所追加a.b.二項之數量與金額，其計價
      方式非以本約規定(即業主實際驗收合格數量及本約單價
      計算)。被告則主張該追加部分，依補充契約第3項規定：
      「其餘條款皆不變更」，即仍應依本約規定以業主台電公
      司實際驗收合格數量及本約單價結算。
（二）原告主張雙方結算工程款時，按業主台電公司實際驗收合
      格數量及契約單價計算，再連同補充契約追加「灌漿錨筋
      #11」，被告應再給付623,976元；若依原告所開立發票面
      額，被告尚應給付530,581元。被告主張不論原契約或補
      充契約，本件付款辦法均應依契約規定，即按照業主台電
      公司實際驗收合格數量及契約單價結算，經細算結果，原
      告溢領288,946元。
五、得心證之理由：
（一）原告主張之上開事實，業據其提出工程契約書、切結書、
      補充契約、統一發票附表、發票、請款列表、請款單等為
      証，兩造對原告次承攬之工程所屬「萬大電廠擴充暨松林
      分廠水力發電工程第I-C標土木工程」，已經業主台電公
      司驗收並結算完畢等事實，亦不爭執，原告之主張堪信為
      真正。
（二）兩造主要爭執在於：原告主張補充契約所追加a.b.二項之
      數量與金額，其計價方式非以本約規定(即業主實際驗收
      合格數量及本約單價計算)。被告則主張該追加部分，依
      補充契約第3項規定：「其餘條款皆不變更」，即仍應依
      本約規定以業主台電公司實際驗收合格數量及本約單價結
      算。經查，依據工程契約書第一條第二項約定：「上述工
      程於竣工結算時，除另有規定之項目外，應以契約(含契
      約變更書)中所列各工作項目辦理，並按照實際驗收合格
      數量及契約單價結算」。且依工程契約書第三條第2款約
      定：「依乙方(按指原告)實際施工進度並經業主估驗付款
      後支付之」。另依系爭工程契約書第十一條約定：「1.工
      程完竣，經業主工地工程司簽認後，再由業主派員辦理驗
      收。2.乙方須負責所承攬工程必須通過業主之驗收」。而
      遍觀系爭契約全部條文，均無工程竣工後應由兩造自行估
      驗之約定，凡此約定均為兩造不爭執，由上開約定可知雙
      方結算工程款時，原則上按業主台電公司實際驗收合格數
      量及契約單價計算。
（三）惟查，依據工程契約書第五條約定，對於工程增減工作數
      量，雙方依照本契約所定單價計算增減之，如有增減工作
      項目時，得由雙方協議合理單價。兩造就系爭工程原本預
      訂鋼筋數量為100,000公斤；其後兩造又簽訂「補充契約
      」，第1條約定雙方同意將工期延長至97年2月28日止；第
      2條約定：本工程施工數量甲方在追加「a.鋼筋加工彎紮
      組立施作工程計180,000公斤，每公斤24點5元」（第1款
      ），「b.灌漿錨筋#11計20,000公斤，每公斤21點3元」(
      第2款)。第3條約定：「除上列二項(即延展工期及追加數
      量、價格)外，其餘條款皆不變更」。由此等約定可知，
      補充契約第1條將工期延長至97年2月28日止，及第2條有
      關本工程施工數量甲方在追加「a.鋼筋加工彎紮組立施作
      工程計180,000公斤，每公斤24點5元」，「b.灌漿錨筋
      #11 計20,000公斤，每公斤21點3元」之約定，係獨立優
      先之約定，亦即關於甲方（三興公司）追加本工程施工數
      量之鋼筋與灌漿錨筋#11（11分），均依據雙方協議所定
      之單價為準，否則雙方何需另約定鋼筋與灌漿錨筋之數量
      與價格，此由補充契約第3條約定：「除上列二項(即延展
      工期及追加數量、價格)外，其餘條款皆不變更」，益証
      除上列二項(即延展工期及追加數量、價格）係獨立優先
      之約定外，其餘始適用原先工程契約，故原告主張雙方結
      算工程款時，按業主台電公司實際驗收合格數量及契約單
      價計算，再連同補充契約追加「灌漿錨筋#11」，被告應
      再給付623,976元；若依原告所開立發票面額，被告尚應
      給付530,581元。反之，被告主張不論原契約或補充契約
      ，本件付款辦法均應依契約規定，即按照業主台電公司實
      際驗收合格數量及契約單價結算，經細算結果，原告溢領
      288,946元云云，尚有誤解，且核與其原先所辯原告實際
      尚能向被告請求之工程款為30,942元云云，前後矛盾，其
      所辯不足採信。
（四）依據卷附工程實作數量計算書貳之14鋼筋所載，亦與2之
      15灌漿錨筋分開列計；證人甲○○亦到庭証稱：工程明細
      表象次第15灌漿錨筋並未包括鋼筋，鋼筋另外計價等語，
      亦不足作為有利於被告之認定。
（五）從而，原告依約請求被告三興公司給付原告伍拾貳萬伍仟
      玖佰肆拾元，及自起訴狀繕本送達翌日即民國98年1月13
      日起至清償日止，按週年利率5%計算之利息，於法尚無不
      合，應予准許，爰判決如主文第一項所示。至被告乙○○
      並非系爭契約當事人，此乃不爭之事實，原告訴請被告乙
      ○○依約給付上開工程款，於法無據，此部分應予駁回。
六、本件事證已明，兩造其餘攻擊或防禦方法與舉證，經核對判
    決結果無影響，原不逐一論述。
七、據上論斷，本件原告之訴為一部有理由，一部無理由，並依
    民事訴訟法78條、第85條第1項但書，判決如主文。
中    華    民    國    98    年    11    月    11    日
                  民事第一庭    法  官  施坤樹
以上正本係照原本作成。
如對判決上訴，應於判決送達後20日內向本院提出上訴狀（須附
繕本）。
中    華    民    國    98    年    11    月    18    日
                                書記官  施嘉玫


司法院資訊處製作；財團法人民間司法改革基金會備份。
